【裁判字號】    99,交抗,293
【裁判日期】    990722
【裁判案由】    聲明異議
【裁判全文】
臺灣高等法院高雄分院刑事裁定         99年度交抗字第293號
抗  告  人  交通部公路總局高雄區監理所屏東監理站
代  表  人  甲○○
異  議  人
即受處分人  乙○○
上列抗告人因受處分人違反道路交通管理處罰條例聲明異議案件
，不服臺灣屏東地方法院中華民國99年5 月19日裁定（99年度交
聲字第138 號），提起抗告，本院裁定如下：
    主  文
原裁定撤銷，發回臺灣屏東地方法院。
    理  由
一、抗告意旨略以：(一)查道路交通管理處罰條例第35條第1 項第
    1 款明定：「汽車駕駛人，駕駛汽車經測試檢定有下列情形
    之一者，處新臺幣1 萬5 千元以上6 萬元以下罰鍰，並當場
    移置保管該汽車及吊扣其駕駛執照1 年；因而肇事致人受傷
    者，並吊扣其駕駛執照2 年；致人重傷或死亡者，吊銷其駕
    駛執照，並不得再考領：一酒精濃度超過規定標準。」，異
    議人違反上開處罰條例規定之行為，有屏警交字第V0000000
    0 號通知單可稽，違規事實足堪認定，本站據以裁處異議人
    罰鍰新臺幣4 萬9 千5 百元、吊扣小型車普通駕駛執照1 年
    ，並參加道路交通安全講習，應無違誤，合先敘明。(二)次查
    ，「一行為同時觸犯刑事法律及違反行政法上義務規定者，
    依刑事法律處罰之。但其行為應處以其他種類行政罰或得沒
    入之物而未經法院宣告沒收者，亦得裁處之」、「前項行為
    如經不起訴處分或為無罪、免訴、不受理、不付審理之裁判
    確定者，得依違反行政法上義務規定裁處之。」，固為行政
    罰法第26條第1 項、第2 項所明定，另據另據交通部95年7
    月17日交路字第0950006986號函示略以：「法務部行政罰法
    諮詢小組第1 次會議紀錄既已明確結論，緩起訴者乃附帶條
    件的不起訴處分，亦即是不起訴的一種」，準此，本案既經
    檢察官為緩起訴處分確定，自得依上開行政罰法第26條第2
    項規定，逕依違反行政法上義務規定裁處，至為明確。(三)綜
    上所述，本案依道路交通管理處罰條例第35條第1 項規定及
    交通部相關釋示，對異議人裁處罰鍰新台幣4 萬9500元整，
    吊扣小型車普通駕駛執照1 年，並參加道安交通安全講習，
    並無不當。原審法院裁定「處罰鍰新台幣5000元」，似無理
    由。爰請鈞院明察，撤銷原裁定云云。
二、原審以：(一)原處分意旨略以：異議人乙○○於民國97年7 月
    5 日晚間6 時許，駕駛車牌號碼為7260-FD 號之自用一般小
    貨車，在屏東縣牡丹鄉○○路段（台199 線）23.3公里處，
    撞及訴外人陳育軫駕駛之車牌號碼5982-ME 號一般自用自小
    客車，為警據報對其測得呼氣酒精濃度為每公升0.89毫克，
    超過標準之違規，爰依道路交通管理處罰條例第35條第1 項
    第1 款及第24條第1 項第2 款規定，裁處異議人罰鍰新臺幣
    （下同）49 ,500 元，及吊扣普通小型車駕駛執照1 年，並
    施以道路交通安全講習。(二)異議意旨則以：伊酒駕行為業經
    臺灣屏東地方法院檢察署檢察官為緩起訴處分確定，緩起訴
    期間為1 年，並向指定之公益團體、地方自治團體或社區提
    供120 小時之義務勞務，並參加法治教育2 場，異議均已履
    行完畢，是原處分有違一事不二罰原則，爰依法聲明異議等
    語。(三)按「汽車駕駛人有下列情形之一者，不得駕車：．．
    二、飲用酒類或其他類似物後其吐氣所含酒精濃度超過每公
    升○‧二五毫克或血液中酒精濃度超過百分之○‧○五以上
    。」、「汽車駕駛人，駕駛汽車經測試檢定有下列情形之一
    者，處新臺幣一萬五千元以上六萬元以下罰鍰，並當場移置
    保管該汽車及吊扣其駕駛執照一年；因而肇事致人受傷者，
    並吊扣駕駛執照二年．．：一、酒精濃度超過規定標準。」
    ，此道路交通安全規則第114 條第2 款、道路交通管理處罰
    條例第第35條第1 項第1 款分別定有明文。(四)又按94年2 月
    5 日公布，於95年2 月5 日施行之行政罰法第26條規定：「
    一行為同時觸犯刑事法律及違反行政法上義務規定者，依刑
    事法律處罰之。但其行為應處以其他種類行政罰或得沒入之
    物而未經法院宣告沒收者，亦得裁處之。前項行為如經不起
    訴處分或為無罪、免訴、不受理、不付審理之裁判確定者，
    得依違反行政法上義務規定裁處之。」，此即所謂「一事不
    二罰原則」，究其立法理由，一行為同時觸犯刑事法律及違
    反行政法上義務規定時，由於刑罰與行政罰同屬對不法行為
    之制裁，而刑罰之懲罰作用較強，故在處罰目的相同且處罰
    方式相同時，若依刑事法律處罰，即足資警惕時，實無一事
    二罰再處行政罰之必要；且刑事法律處罰，由法院依法定程
    序為之，較符合正當法律秩序，應予優先適用，但罰鍰以外
    之沒入或其他種類行政罰，因兼具維護公共秩序之作用，為
    達行政目的，行政機關仍得併予裁處。至於「不起訴處分」
    、或「無罪、免訴、不受理、不付審理之裁判」者，俱係對
    於被告不為刑事處罰之結果，此時因為刑處罰不存在，對該
    刑事不處罰之行為，依違反行政法上義務規定裁處，自不致
    有一行為二罰之情。換言之，該條第2 項，所以得依行政罰
    法裁處，係因為於刑事程序中之該被告並未受到刑事處罰之
    效果。(五)次按偵查程序中的「緩起訴處分」，檢察官得依刑
    事訴訟法第253 條之2 的規定，得命被告於一定期間內遵守
    或履行各款負擔，這其中不論是「回復損害性質」（向被害
    人道歉；立悔過書；向被害人支付相當數額之財產或非財產
    上之損害賠償；或向公庫或指定之公益團體、地方自治團體
    支付一定之金額等）、「社區服務性質」（向指定之公益團
    體、地方自治團體或社區提供40小時以上240 小時以下之義
    務勞務）或「保護觀察性質」（完成戒癮治療、精神治療、
    心理輔導或其他適當之處遇措施；保護被害人安全之必要命
    令；預防再犯所為之必要命令）等，均屬對於被告以「負擔
    」，此為單純之不起訴處分所無，且依據刑事訴訟法第253
    條之3 的規定，緩起訴處分在一定條件下，檢察官尚得依職
    權或告訴人之聲請予以撤銷之，亦與不起訴處分之效力不同
    ，在在足徵緩起訴處分與不起訴處分並非相同；又立法院第
    5 屆第6 會期第15次會議於94年1 月14日三讀通過行政罰法
    時，刑事訴訟法第253 條之1 至第253 條之3 有關緩起訴處
    分之相關規定，早於91年2 月8 日公布並於91年2 月10日施
    行，而行政罰法立法之時，於第26條第2 項之規定，僅列「
    不起訴處分」而未列「緩起訴處分」，顯然係立法者有意的
    排除；再者，上開緩起訴所附之負擔，既屬行政機關（檢察
    機關隸屬於行政院法務部）之處分，亦屬司法機關（依釋字
    第392 號解釋，檢察機關為廣義司法機關）所為之裁罰，實
    質上具有「刑罰」之性質。基於上開的理由，本院認為行政
    罰法第26條第2 項規定，所稱之「不起訴處分」，並不包括
    「緩起訴處分」在內，故一行為同時觸犯刑事法律及違反行
    政法上義務規定，於偵查中由檢察官附上開負擔為緩起訴處
    分確定，而行為人已履行緩起訴之負擔並緩起訴期滿未經撤
    銷者，亦有上開行政罰法第26條第1 項「一事不二罰」之適
    用，而非行政罰法第26條第2 項所涵攝（參照臺灣高等法院
    暨所屬法院97年度法律座談會提案第39號之研討結果）。(六)
    經查，異議人乙○○於97年7 月5 日晚間6 時許，駕駛車牌
    號碼為7260-FD 號之自用一般小貨車，在屏東縣牡丹鄉○○
    路段（台199 線）23.3公里處，撞及訴外人陳育軫駕駛之車
    牌號碼5982-ME 號一般自用自小客車，為警據報對其測得呼
    氣酒精濃度為每公升0.89毫克，超過標準之違規，已逾規定
    不得駕駛車輛之濃度標準，乃依法掣單舉發違規，而異議人
    同一酒後駕車之行為，因同時觸犯刑法第185 條之3 之公共
    危險罪，亦遭移送臺灣屏東地方法院檢察署檢察官偵辦，經
    該署檢察官於以97年度偵字第6282號緩起訴處分，緩起訴期
    間為1 年，於緩起訴處分確定日起至緩起訴期間屆滿前2 月
    止，向指定之公益團體、地方自治團體或社區提供120 小時
    之義務勞務，並參加法治教育2 場，經檢察官依職權逕送再
    議，由臺灣高等法院高雄分院檢察署於97年11月24日以97年
    度上職議字第5110號處分書駁回再議而確定，異議人已依通
    知向臺灣屏東地方法院檢察署所指定之屏東縣車城鄉公所提
    供120 小時勞務，並接受法治教育2 次，且該緩起訴亦於98
    年11月23日屆滿而未經撤銷等情，業經本院調取臺灣屏東地
    方法院97年度偵字第6282號、97年度職議字第752 號、97年
    度緩字第1078號、97年度緩觀勞字第356 號、97年度緩護命
    字第348 號等卷宗，核閱無訛。另異議人具狀聲明異議亦自
    承有上開酒後駕車之行為，是異議人酒後超過規定標準駕駛
    動力交通工具而為警查獲之事實，堪以認定。是則，揆諸上
    開規定及說明，原處分機關對異議人上開酒後駕車之違規行
    為裁處罰鍰49,500元，於法即有違誤，自應由本院予以撤銷
    ，至於原處分關於吊扣駕駛執照及道安講習部分，依上開規
    定，原處分機關依法仍得裁罰。準此，本院就上開撤銷部分
    ，另自為裁定受處分人乙○○汽車駕駛人，駕駛汽車經測試
    檢定酒精濃度超過規定標準，處罰鍰新臺幣伍仟元，並應吊
    扣小型車普通駕駛執照壹年及接受道路交通安全講習等情。
三、本院查：
  (一)按一行為同時觸犯刑事法律及違反行政法上義務規定者，依
    刑事法律處罰之。但其行為應處以其他種類行政罰或得沒入
    之物而未經法院宣告沒收者，亦得裁處之；前項行為如經不
    起訴處分、或為無罪、免訴、不受理、不付審理之裁判確定
    者，得依違反行政法上義務規定裁處之，行政罰法第26條定
    有明文，即所謂「一事不二罰」原則。究其立法目的，無非
    以一行為同時觸犯刑事法律及違反行政法上義務規定時，由
    於刑罰與行政罰同屬對不法行為之制裁，而刑罰之懲罰作用
    較強，故依刑事法律處罰，即足資警惕時，實無一事二罰再
    處行政罰之必要，且刑事法律處罰，由法院依法定程序為之
    ，較符合正當法律秩序，應予優先適用，但罰鍰以外之沒入
    或其他種類行政罰，因兼具維護公共秩序之作用，為達行政
    目的，行政機關仍得併予裁處。又汽車駕駛人，駕駛汽車經
    測試檢定，酒精濃度超過規定標準者，處1 萬5 千元以上6
    萬元以下罰鍰，並當場移置保管其車輛及吊扣其駕駛執照1
    年；因而肇事致人受傷者，並吊扣其駕駛執照2 年；致人重
    傷或死亡者，吊銷其駕駛執照，並不得再考領，道路交通管
    理處罰條例第35條第1 項第1 款定有明文。服用毒品、麻醉
    藥品、酒類或其他相類之物，不能安全駕駛動力交通工具而
    駕駛者，處1 年以下有期徒刑、拘役或科或併科15萬元以下
    罰金，刑法第185 條之3 亦有規定。故汽車駕駛人酒後駕車
    時，如違反道路交通管理處罰條例第35條第1 項第1 款規定
    並同時涉犯刑法第185 條之3 公共危險罪嫌時，道路交通管
    理處罰機關除有行政罰法第26條第1 項但書得處以其他種類
    行政罰之情形者，得裁處其他種類行政罰外，關於罰鍰部分
    ，即應依上開行政罰法第26條及道路交通管理處罰條例第10
    條規定移送地方法院檢察署處理，除於移送後再有上開行政
    罰法第26條第2 項所定不起訴等事由，不得裁處行為人罰鍰
    。其次，檢察官依刑事訴訟法第253 條之2 第1 項第4 款規
    定為緩起訴處分，命被告向公益團體捐款者，被告係履行檢
    察官為緩起訴處分命令，性質上自屬處分金，與罰金無異，
    且依刑事訴訟法第253 條之2 第2 項規定命被告捐款之金錢
    給付命令，並得為民事強制執行名義。是檢察官命令被告為
    捐款之金錢給付，此等命令雖非刑罰，但仍是一種特殊的處
    遇措施，會產生未經裁判即生終局處理案件之實質效果，性
    質上已係實質制裁，造成被告財產減少之影響，其捐款解釋
    上亦屬道路交通管理處罰條例第35條第8 項所規定之罰金，
    被告履行檢察官為緩起訴處分命令，與受刑事處罰無異。況
    行政罰法第26條第1 項僅規定「依刑事法律處罰之」，並未
    明定應依刑法第33條、第34條所定主從刑罰之種類科罰，檢
    察官命令被告捐款之金錢給付即係依刑事訴訟法第253 條之
    2 第1 項第4 款規定所為，自與行政罰法第26條第1 項「依
    刑事法律處罰之」之規定，尚無扞格之處。又若檢察官為緩
    起訴處分時，係命被告向指定之公益團體提供一定時數之義
    務勞務，而非捐款，因此種處遇措施已造成被告義務增加，
    為干預人民自由之處分，已產生實質之制裁效果，亦應認該
    當於行政罰法第26條第1 項「依刑事法律處罰」之規定。另
    緩起訴處分所定緩起訴期間期滿未經撤銷者，依刑事訴訟法
    第260 條規定，非有同條第1 款、第2 款規定之情形者，不
    得對於同一案件再行起訴，該緩起訴處分將發生禁止對已為
    緩起訴處分之同一犯罪事實再行起訴之效力，此即所謂「緩
    起訴處分之實質確定力」（最高法院94年台非字第215 號判
    例參照），故檢察官所為對於異議人之緩起訴處分，實已產
    生實質刑罰之效果。再依刑事訴訟法第253 條之1 規定，有
    關緩起訴處分，需具備之要件與不起訴處分之要件有異，且
    不起訴處分係自處分確定時起即發生實體上之確定力，不若
    緩起訴處分於緩起訴處分之期間（即猶豫期間）僅發生形式
    之確定力。因此，若認行政罰法第26條第2 項規定之「不起
    訴處分」包含「緩起訴處分」之情形，是否已逾文義解釋之
    範圍，即有疑問。行政罰法第26條第2 項規定既未明文包含
    「緩起訴處分」之類型，而對於人民不利益之規定本不得任
    意加以擴張其適用，自不宜逕認行政罰法第26條第2 項之規
    定於經緩起訴處分之情形亦有適用。
  (二)本件異議人既於原處分機關裁處行政罰前，即經臺灣屏東地
    方法院檢察署檢察官偵辦，經該署檢察官於以97年度偵字第
    6282號緩起訴處分，緩起訴期間為1 年，於緩起訴處分確定
    日起至緩起訴期間屆滿前2 月止，向指定之公益團體、地方
    自治團體或社區提供120 小時之義務勞務，並參加法治教育
    2 場，經檢察官依職權逕送再議，由臺灣高等法院高雄分院
    檢察署於97年11月24日以97年度上職議字第5110號處分書駁
    回再議而確定，異議人已依通知向臺灣屏東地方法院檢察署
    所指定之屏東縣車城鄉公所提供120 小時勞務，並接受法治
    教育2 次，且該緩起訴亦於98年11月23日屆滿而未經撤銷等
    情，業經原審法院調取臺灣屏東地方法院97年度偵字第6282
    號、97年度職議字第752 號、97年度緩字第1078號、97 年
    度緩觀勞字第356 號、97年度緩護命字第348 號等卷宗，核
    閱無訛。而該緩起訴處分條件，依前開說明，係一種特殊的
    處遇措施，性質上屬於干預人民一般行為自由之處分，實質
    上係刑事處罰無疑，是揆諸上開行政罰法第26條第1 項之規
    定，自不得再對異議人處以罰鍰，僅得對異議人處以沒入或
    其他種類之行政罰。
  (三)原審就上開部分，認為原處分機關對異議人上開酒後駕車之
    違規行為裁處罰鍰49,500元，於法有違，因而予以撤銷，固
    非無見。惟查原審既已認為原處分關於吊扣駕駛執照及道安
    講習部分，原處分機關依法仍得裁罰，而裁處罰鍰49,500元
    部分有誤，竟又為受處分人乙○○仍處罰鍰新臺幣5000元之
    諭知，且未載明此項裁處之理由，顯有主文與理由不相符合
    之違誤。抗告意旨執前開法務部會議紀錄及交通部函釋而指
    摘原裁定不當，雖無理由，但關於指摘原審裁處受處分人罰
    鍰新臺幣5000元部分，則有理由。究竟受處分人已不得再行
    裁處罰鍰？抑或仍應裁處？如仍應裁處，其依據如何？數額
    多少？尚有未明，自應由本院將原裁定撤銷，為顧及當事人
    之審級利益，並發回原審法院查明後，更為妥適之裁定。
據上論結，應依道路交通案件處理辦法第26條，刑事訴訟法413
條前段，裁定如主文。
中    華    民    國    99    年    7     月    22    日
                刑事第五庭    審判長法  官  曾永宗
                                    法  官  鍾宗霖
                                    法  官  任森銓
以上正本證明與原本無異。
不得再抗告。
中    華    民    國    99    年    7     月    22    日
                                    書記官  呂素珍

司法院資訊處製作；財團法人民間司法改革基金會備份。
